【裁判字號】    99,交抗,3
【裁判日期】    990120
【裁判案由】    聲明異議
【裁判全文】
臺灣高等法院高雄分院刑事裁定           99年度交抗字第3號
抗  告  人  交通部公路總局高雄區監理所屏東監理站
代  表  人  甲○○
受處分  人  乙○○
上列抗告人因聲明異議案件，不服臺灣屏東地方法院中華民國98
年11月18日裁定（98年度交聲字第403 號），提起抗告，本院裁
定如下：
    主  文
抗告駁回。
    理  由
一、本件抗告意旨略以：民國95年2 月5 日施行之行政罰法第26
    條規定：「一行為同時觸犯刑事法律及違反行政法上義務規
    定者，依刑事法律處罰之。但其行為應處以其他種類行政罰
    或得沒入之物而未經法院宣告沒收者，亦得裁處之。前項行
    為如經不起訴處分或為無罪、免訴、不受理、不付審理之裁
    判確定者，得依違反行政法上義務規定裁處之。」，本件受
    處分人經警舉發其有違反道路交通管理處罰條例第35條第1
    項第1 款規定之行為，抗告人據以舉發裁處，並無違誤；又
    刑事訴訟法所規定之緩起訴處分乃附條件之不起訴處分，本
    質上為不起訴處分之一種，至檢察官為緩起訴時，依刑事訴
    訟法第253 條之2 第1 項規定：「檢察官為緩起訴處分者，
    得命被告於一定期間內遵守或履行左列各款事項：(一)向被害
    人道歉。(二)立悔過書。(三)向被害人支付相當數額之財產或非
    財產上之損害賠償。(四)向公庫或指定之公益團體、地方自治
    團體支付一定之金額。(五)向指定之公益團體、地方自治團體
    或社區提供40小時以上240 小時以下之義務勞務。(六)完成戒
    癮治療、精神治療、心理輔導或其他適當之處遇措施。(七)保
    護被害人安全之必要命令。(八)預防再犯所為之必要命令。」
    ，對被告所為之指示及課予之負擔，似屬一種特殊之處遇措
    施，並非刑罰，故刑事案件經檢察官為緩起訴處分確定後，
    視同不起訴處分確定，依上開行政罰法第26條第2 項規定，
    似非不得依違反行政法上義務規定裁處之。本件受處分人因
    酒醉駕車行為，雖經臺灣屏東地方法院檢察署檢察官以緩起
    訴處分確定，受處分人並應向該署指定之公益團體、地方自
    治團體支付100,000 元，然緩起訴處分及向該署指定之公益
    團體、地方自治團體支付100,000 元，僅屬特殊之「處遇措
    施」，並非刑事法律規定之「刑罰」，而緩起訴書之內容實
    質上並沒有科處罰金；另緩起訴處分既屬不起訴處分之一種
    ，依上開行政罰法第26條第2 項所定，仍得依違反行政法上
    義務規定裁處之，原審對於上情並未審酌，遽認原處分關於
    罰鍰新臺幣4 萬5 千元部分應予撤銷，似有誤會。爰依法提
    起本件抗告，請求撤銷原審裁定，另為適法裁定云云。
二、按一行為同時觸犯刑事法律及違反行政法上義務規定者，依
    刑事法律處罰之，但其行為應處以其他種類行政罰或得沒入
    之物而未經法院宣告沒收者，亦得裁處之；前項行為如經不
    起訴處分或為無罪、免訴、不受理、不付審理之裁判確定者
    ，得依違反行政法上義務規定裁處之，行政罰法第26條定有
    明文。本條文之規定，乃明定對於人民違反公法上義務之行
    為，除因處罰之性質與種類不同，必須採用不同方法而為併
    合處罰，以達行政目的所必要者外，不得重複處罰之原則，
    以落實大法官釋字第503 號解釋揭示之「一行為不得重複處
    罰」之現代民主法治國家之基本原則，此由本條文之立法理
    由記載：「一行為同時觸犯刑事法律及違反行政法上義務規
    定時，由於刑罰與行政罰同屬對不法行為之制裁，而刑罰之
    懲罰作用較強，故依刑事法律處罰，即足資警惕時，實無為
    一事二罰再處行政罰之必要。且刑事法律處罰，由法院依法
    定程序為之，較符合正當法律程序，應予優先適用。但罰鍰
    以外之沒入或其他種類行政罰，因兼具維護公共秩序之作用
    ，為達行政目的，行政機關仍得併與裁處」即明。
三、再按刑事訴訟法第253 條之1 所指之緩起訴處分，其中檢察
    官命被告為金錢給付部分，並得為民事強制執行名義，受處
    分人因上開緩起訴處分而剝奪其財產權，主觀上此一金錢給
    付義務亦具有強制性、懲罰性，雖不若易科罰金係以支付金
    錢作為自由刑之替代，惟經由緩起訴處分條件之履行使其免
    於遭檢察官發動起訴程序，仍具有替代刑罰之效果，廣義而
    言，應屬於「實質刑事法律處罰」，而有行政罰法第26條第
    1 項「一事不二罰」規定之適用。至於交通部95年7 月17日
    交路字第0950006986號函雖謂：刑事訴訟法所規定之緩起訴
    處分乃附條件之不起訴處分，本質上為不起訴處分之一種等
    語，然而「緩起訴」處分之最終雖使被告免於刑事訴追之效
    果，與「不起訴」處分之效果相同，惟刑事訴訟法第253 條
    之1第1項係91年2 月8 日增訂，行政罰法則於94年2 月5 日
    公布，制定在後之行政罰法第26條第2 項僅臚列「不起訴處
    分或無罪、免訴、不受理、不付審理之裁判確定者」，而未
    將「緩起訴處分」納入，應係立法者有意排除，而非法律漏
    洞，且緩起訴處分既非不能證明行為人之犯罪事實，且有支
    付一定金額之實質處罰，自與上開行政罰法第26條第2 項列
    舉之不起訴處分等情形迥然有別，是仍無從遽為比擬而為相
    同之處置。如若不然，則刑事被告經法院循審判程序判處罰
    金或得以易科罰金之拘役或有期徒刑，均得以援用行政法罰
    第26條第1 項之規定，免於處以行政秩序罰之雙重不利益；
    至於藉由緩起訴處分而節省司法資源者，在基於實質懲罰目
    的而其財產權遭受剝奪之餘，卻仍需繳納一定金額之行政罰
    鍰，其結果勢必降低刑事被告接受緩起訴處分之意願，而反
    噬緩起訴處分替代繁複刑事審判程序之制度性機能。準此，
    行政罰法第26條第2 項既未將緩起訴處分列舉其中，本於「
    例外規定從嚴解釋」之法理及前揭說明，自不能將條文中「
    不起訴處分」之範圍，擴及於性質顯不相同之「緩起訴處分
    」。
四、經查：
  (一)受處分人係於96年9 月21日19時5 分許，騎乘車牌車牌號碼
    MHL-846 號重型機車，行經屏東縣屏東市○○路高分48號電
    桿前，因不勝酒力，不慎撞擊范菊珍所騎乘車牌號碼KN6-99
    3 號機車，致范菊珍人車倒地受傷，經警據報前往處理，測
    得其血液酒精濃度為181MG/DL（換算呼氣酒精濃度為每公升
    0.95毫克）等事實，經受處分人所坦承，且有屏東地方法院
    檢察署檢察官96年度偵字第7180號緩起訴處分書各1 份在卷
    可證；而原處分機關乃裁處異議人新台幣（下同）45,000元
    罰鍰（至執行吊扣駕駛執照及參加交通安全講習部分，業經
    原裁決載明已經執行，尚非原裁決之範圍），亦有屏東縣警
    察局屏警交字第V00000000 號舉發違反道路交通管理事件通
    知單、交通部公路總局屏東監理站違反道路交通管理事件裁
    決書附卷可稽，自堪認定。
  (二)又受處分人為警查獲後，其酒後不能安全駕駛動力交通工具
    之行為，經臺灣屏東地方法院檢察署檢察官以96年度偵字第
    7180號案件為緩起訴處分，緩起訴處分期間為1 年，並命受
    處分人應於緩起訴處分確定日起6 個月內，向財團法人臺灣
    兒童暨家庭扶助基金會屏東分事務所支付新臺幣100,000 元
    ，並於緩起訴確定日起10個月內，至該署指定處所，提供40
    小時義務勞動。該緩起訴處分於97年1 月10日確定，並於同
    日起算緩起訴處分履行期間而於98年1 月9 日期滿未經撤銷
    而確定等情，有前揭緩起訴處分書、臺灣高等法院被告前案
    紀錄表、郵政劃撥儲金存款收據等在卷可證，是上開事實亦
    堪認定。
  (三)本件受處分人違反道路交通管理處罰條例第35條第1 項第1
    款之違規情節甚為明確。而本條所規定之裁處，除罰緩外，
    尚有吊扣駕駛執照2 年及施以道安講習等處分，前者係對於
    過去違反義務行為處罰之秩序罰，後者則為對於預防將來再
    犯危險之管制罰；而對違規者科處行政秩序罰，與刑事制裁
    所欲達到保護交通安全之目的相同，是則處以較重之刑事制
    裁已足，無重複處罰之必要。是則本諸首揭行政罰法第26條
    第1 項本文及說明，本件對於性質相同之金錢裁罰，已經檢
    察官處以具有實質刑事處罰性質之緩起訴處分，即不得無就
    同一違規事實再處以相同類型之行政秩序罰。原處分機關就
    此未予詳查，仍對受處分人科處罰鍰45,000元，即有未恰。
  (四)又受處分人所支付之緩起訴處分金為100,000 元，參照道路
    交通管理處罰條例第35條第8 項規定意旨及違反道路交通管
    理事件統一裁罰基準表之裁罰標準，本件受處分人經檢測其
    呼氣酒精濃度達每公升0.95毫克，則依前揭道路交通管理事
    件統一裁罰基準表，其最低裁罰基準即為45,000元，故受處
    分人所支付之緩起訴處分金已逾上開最低裁罰基準之罰鍰金
    額，亦無繳納不足最低罰鍰部分之問題。原處分機關逕以受
    處分人酒精濃度超過規定標準，對其裁處罰鍰45,000元部分
    ，亦有未恰。
  (五)綜上所述，原處分機關依道路交通管理處罰條例第35條第1
    項第1 款規定，對受處分人上開酒後駕車之違規行為予以裁
    罰處鍰45,000元部分，即有未合。
五、原審因而認抗告人依道路交通管理處罰條例第35條第1 項第
    1 款之規定，裁處受處分人罰鍰45,000元部分，尚有不當，
    因而將原處分該部分撤銷，並為不罰之諭知，本院經核並無
    違誤。抗告人以上開情詞，提起抗告，而指摘原裁定不當，
    為無理由，應予駁回。
六、據上論結，應依道路交通案件處理辦法第26條、刑事訴訟法
    第412 條，裁定如主文。
中    華    民    國    99    年    1     月    20    日
                  刑事第七庭    審判長法  官  莊飛宗
                                      法  官  陳明富
                                      法  官  蔡廣昇
以上正本證明與原本無異。
本裁定不得再抗告
中    華    民    國    99    年    1     月    20    日
                                      書記官  曾允志

司法院資訊處製作；財團法人民間司法改革基金會備份。
